臺灣高等法院臺中分院民事判決
                                    109年度上易字第582號
上訴人即附
帶被上訴人  乙○○
訴訟代理人  林瓊嘉律師
複代理人    李怡昕律師
            吳映辰律師
上訴人即附
帶被上訴人  丙○○  
被上訴人即  
附帶上訴人  甲○○ 
訴訟代理人  林輝明律師(法扶律師)
複代理人    林佩玟  
上列當事人間請求損害賠償事件，上訴人對於中華民國109年7月
30日臺灣臺中地方法院108年度訴字第2022號第一審判決提起上
訴，被上訴人提起附帶上訴，並為訴之追加，本院於110年5月11
日言詞辯論終結，判決如下：
    主  文
原判決關於命上訴人乙○○給付超過新臺幣20萬元本息部分，及該
部分假執行之宣告暨訴訟費用之裁判廢棄。
上開廢棄部分，被上訴人於第一審之訴駁回。
其餘上訴駁回。
附帶上訴及追加之訴均駁回。
第一、二審（含附帶上訴）及追加之訴訴訟費用由被上訴人即附
帶上訴人負擔百分之70，餘由上訴人即附帶被上訴人負擔。
    事實及理由
壹、程序事項
　　按當事人於第二審訴訟程序為訴之變更或追加，非得他造之
    同意，不得為之。但擴張或減縮應受判決事項之聲明者，不
    在此限，民事訴訟法第446條第1項但書、第255條第1項第3
    款定有明文。被上訴人即附帶上訴人甲○○（下稱被上訴人）
    於原審起訴時，請求上訴人即附帶被上訴人乙○○、丙○○（以
    下合稱上訴人，分別稱乙○○、丙○○）各應給付被上訴人新臺
    幣(下同)50萬元本息；於本院提起附帶上訴後，追加聲明請
    求乙○○、丙○○各應再給付被上訴人20萬元本息（見本院卷第
    95頁、第252至253頁）），核屬擴張應受判決事項之聲明，
    揆諸首揭規定，應予准許。
貳、實體事項
一、被上訴人主張：被上訴人與丙○○於民國104年6月27日結婚。
    丙○○婚後至○○醫院擔任護理師，與該醫院醫師乙○○發展婚外
    情。108年間某日被上訴人無意中於家用電腦發現上訴人間
    之LINE聊天內容，2人互稱「親愛的」、「玲玲」等親密暱
    稱，並提到「想要抱抱妳」、「親親妳」、「今天沒有抱你
    耶」、「明天抱久一點」等互相愛慕之對話；以及某日乙○○
    表示「呵呵妳脫光光我看過了」與某日丙○○說「什麼運動」
    、「我生理期」，乙○○答以「呵呵那不行」等不堪入目之親
    密對話，被上訴人嗣後更發現上訴人2人牽手一同進入乙○○
    住家大樓；又被上訴人亦在家用電腦發現，上訴人曾在108
    年3月8日LINE對話中提及分手之事，然丙○○仍表示想繼續和
    乙○○在一起，隨即刪除該訊息。嗣在同年月19日、21日，丙
    ○○向被上訴人坦承其外遇對象為乙○○，2人有在診間親親、
    抱抱，一起去泡湯、乙○○有看過丙○○的裸體，並表示對不起
    被上訴人等語。乙○○亦於同年3月21日與被上訴人之電話簡
    訊內容，向被上訴人表示伊如果有做了影響其夫妻家庭的行
    為，深感愧疚及抱歉，沒有破壞別人家庭的想法等語，足見
    上訴人2人除有逾越男女份際之情形外，更有發生多次性行
    為，侵害被上訴人身為配偶之身分法益，造成被上訴人精神
    莫大痛苦，爰依民法第184條第1項、第195條第1項、第3項
    之規定，聲明求為命乙○○、丙○○各應給付被上訴人70萬元，
    其中50萬元部分自起訴狀繕本送達翌日起，20萬元部分自民
    事附帶上訴暨擴張聲明狀繕本送達翌日起，均至清償日止，
    按年息百分之5計算利息。
二、乙○○則以：被上訴人與丙○○間夫妻失和，係源於被上訴人不
    負擔家計，且不當投資致有負債，伊確有關心丙○○，但非丙
    ○○之外遇對象，未侵害被上訴人之配偶權。且原審判決係以
    伊收入認定慰撫金數額，忽略被上訴人究係受何損害，且如
    以薪資收入為賠償數額之依據，形同使努力工作者付較高賠
    償金，亦不合理。且法院就其他類同事件，賠償金額多在30
    萬元左右，本件認被上訴人得請求60萬元之精神慰撫金，實
    屬過高等語，資為抗辯。
三、丙○○則以：上訴人間並無親密關係或不當交往，被上訴人所
    提出之伊與乙○○間或伊與被上訴人間之LINE對話或電腦截圖
    等，均不能證明上訴人有被上訴人所述之婚外情行為。上訴
    人請求精神慰撫金，亦屬過高等語，資為抗辯。
四、原審為上訴人一部敗訴、一部勝訴之判決，即判命乙○○、丙
    ○○各應給付被上訴人40萬元、20萬元，及均自108年7月9日
    起至清償日止，按年息百分之5計算之利息，並依職權為准
    、免假執行之宣告，另駁回被上訴人其餘之訴。上訴人就其
    敗訴部分各自提起上訴，並上訴聲明：㈠原判決不利上訴人
    部分廢棄。㈡上廢棄部分，被上訴人在第一審之訴駁回。被
    上訴人之答辯聲明：上訴人之上訴駁回。另被上訴人就其敗
    訴部分，提起附帶上訴，並附帶上訴聲明：㈠原判決不利於
    附帶上訴人部分廢棄。㈡上廢棄部分，乙○○應再給付被上訴
    人10萬元，及自108年7月9日起至清償日止，按年息百分之5
    計算之利息。㈢丙○○應再給付被上訴人30萬元，及自108年7
    月9日起至清償日止，按年息百分之5計算之利息。另於本院
    為訴之追加，並聲明：乙○○、丙○○應各給付被上訴人20萬元
    ，及自民事附帶上訴暨擴張聲明狀繕本送達翌日起，至清償
    日止，按年息百分之5計算之利息。上訴人之答辯聲明：附
    帶上訴及追加之訴均駁回。
五、得心證之理由：　　
㈠、被上訴人主張上訴人侵害其基於配偶之身分法益之事實，據
    其提出上訴人間之LINE對話畫面、上訴人在乙○○住家大樓前
    之照片、上訴人於108年3月8日LINE對話內容、其與丙○○在1
    08年3月19日、21日之錄音對話譯文及上開對話內容、畫面
    及照片檔案之光碟在卷等為證（見原審卷第23至35頁、第37
    頁、第107至111頁）。上訴人則否認2人有發生性行為或逾
    越一般男女正常交往之關係。經查：
１、按婚姻係以夫妻之共同生活為其目的，配偶應互相協力保持
    其共同生活之圓滿安全及幸福，而夫妻互守誠實，係為確保
    其共同生活之圓滿安全及幸福之必要條件，故應解為配偶因
    婚姻契約而互負誠實之義務，配偶之一方行為不誠實，破壞
    共同生活之圓滿安全及幸福者，即為違反因婚姻契約之義務
    而侵害他方之權利（最高法院55年台上字第2053號裁判先例
    參照）。再婚外情係指有配偶之人，與配偶以外之人發生超
    出友誼的關係，即一般所稱之外遇，婚外情不以發生通姦行
    為為必要，配偶之一方與異性第三人間所為親暱交往行為，
    如依一般社會通念已屬逾矩，則屬不誠實之行為而違反配偶
    就婚姻關係之義務，足以破壞夫妻共同生活之圓滿、安全及
    幸福。復按認定事實所憑之證據，不以能直接證明待證事實
    之證據（直接證據）為限，倘綜合各種情況及資料能證明一
    定之間接事實或補助事實，而依此項間接事實或補助事實，
    根據經驗法則及論理法則之研判與推理作用，得以推論待證
    事實存在之證據（間接證據或情況證據），亦包括在內（最
    高法院101年度台上字第1545號裁判意旨參照）。
２、依據被上訴人提出之上訴人間之LINE對話內容，乙○○對丙○○
    說：「今天沒有抱抱你」，丙○○回答：「對啊」、「打掃阿
    姨進來沒有辦法抱」、「我好想你喔」，乙○○回答：「明天
    抱久一點」（見原審卷第25頁）；另一則為乙○○對丙○○說：
    「想抱抱你」、「親親你」，丙○○回答：「我也想看我親愛
    的」，乙○○即上傳其照片；其後在一則LINE對話中，乙○○說
    ：「脫光光我看過了」，丙○○回答：「什麼運動」，乙○○上
    傳貼圖人物擁抱之貼圖，丙○○回答：「我生理期」，乙○○則
    說：「呵呵，那不行」（見原審卷第35頁）；2人復在108年
    3月8日用LINE對話時，乙○○說：「在想妳的事」、「想有關
    妳跟妳老公的事」、「還有我們繼續下去適不適合啊」，丙
    ○○回答：「我曾經想過跟你分開，但是又想跟你在一起」、
    「我已經想繼續跟你在一起」，乙○○則回答：「我很捨不得
    妳」（見原審卷第97頁）。另據被上訴人提出之照片及光碟
    亦顯示，丙○○前往乙○○住處樓下，2人一起牽手進入乙○○住
    家大樓之情形（見原審卷第37頁、第195至205頁）。則自上
    開內容觀之，上訴人2人除傳達「想你」、「抱你」、「親
    你」、「脫光光我看過了」等互相調情之話語，且其2人私
    下相約碰面及牽手等舉動，雖無證據證明上訴人間有肉體接
    觸之性行為發生，但已足認定其2人間應有逾越一般正常社
    交之男女關係。再參以丙○○在108年3月19日、21日經被上訴
    人質問，丙○○向被上訴人稱：「（你的外遇對象到底是誰？
    ）乙○○」、「（乙○○在醫院是做什麼的？）醫生」；「（他
    為什麼可以看到妳的裸體？）我們一起去泡湯，沒有發生關
    係」（見原審卷第113至119頁），丙○○並向被上訴人表示：
    「我不知道要怎麼求你的原諒，也沒有資格，畢竟做錯事的
    人是我」等語（見原審卷第121頁），顯見丙○○已坦承與乙○
    ○間有超越男女一般正常交往之逾矩行為，且與上訴人上開
    對話內容及照片所示情形吻合，堪認上訴人間確有發展超過
    一般男女正常交往之婚外情，而侵害上訴人基於配偶關係之
    身分法益之情事。又被上訴人雖堅稱上訴人2人應有發生多
    次性行為，然依據被上訴人所提出之LINE對話內容、電腦截
    圖畫面、錄影光碟及翻拍照片等，均無從逕認上訴人有發生
    性交行為之事實，自難逕為上訴人不利之認定。
㈡、按因故意或過失，不法侵害他人之權利者，負損害賠償責任
    。故意以背於善良風俗之方法，加損害於他人者，亦同；又
    數人共同不法侵害他人之權利者，連帶負損害賠償責任，民
    法第184條第1項、第185條第1項前段分別定有明文。次按不
    法侵害他人之身體、健康、名譽、自由、信用、隱私、貞操
    ，或不法侵害其他人格法益而情節重大者，被害人雖非財產
    上之損害，亦得請求賠償相當之金額；前二項規定，於不法
    侵害他人基於父、母、子、女或配偶關係之身分法益而情節
    重大者，準用之，民法第195條第1項前段、第3項亦有明文
    。丙○○於本件案發時，為被上訴人之配偶，婚姻關係仍存續
    中，乙○○明知丙○○為有配偶之人，其2人前揭所為已逾越一
    般男女正常社交禮儀應有之分際，且該等行為足以破壞婚姻
    生活之圓滿幸福，核屬故意以違背善良風俗之方法，不法侵
    害被上訴人基於婚姻關係而享有之配偶身分法益，亦嚴重破
    壞被上訴人與丙○○間婚姻關係之美好和諧，丙○○亦違背與被
    上訴人間基於婚姻關係之忠誠義務，自屬情節重大，則上訴
    人依上開規定，請求被上訴人應負非財產上損害之賠償責任
    ，自屬有據。
㈢、再按不法侵害他人之人格權，被害人受有非財產上損害，請
    求加害人賠償相當金額之慰撫金時，法院對於慰撫金之量定
    ，應斟酌實際加害情形、所造成之影響、被害人痛苦之程度
    、兩造之身分地位經濟情形及其他各種狀況，以核定相當之
    數額（最高法院47年度台上字第1221號、51年度台上字第22
    3號裁判先例意旨參照）。丙○○與被上訴人於104年間結婚，
    育有年幼子女各1名，有戶籍謄本在卷可稽（見原審卷第49
    頁），丙○○違反婚姻忠誠義務，與乙○○間發展逾越一般男女
    正常交往之關係，破壞被上訴人婚姻生活之圓滿幸福，造成
    被上訴人精神上受有相當痛苦，兼衡丙○○為大學畢業，擔任
    醫院護理師，每月薪資約4萬元，名下無汽車或不動產；乙○
    ○為大學畢業，擔任醫院醫師，每月收入約25萬元，名下有
    汽車2部，不動產數筆；被上訴人為大學畢業，擔任書局代
    辦外務，每月收入約3萬9000元，名下無汽車或不動產，目
    前負責照顧其與丙○○所生之2名未成年子女等情，業據兩造
    各自陳明在卷（見本院卷第222頁、第243頁、第254頁），
    並有本院依職權調取兩造稅務電子閘門查詢資料在卷可參，
    及審酌上訴人本件侵權行為之手段，及造成被上訴人痛苦程
    度，及兩造身份、地位、職業及社會經濟狀況等一切情狀，
    認被上訴人得請求之精神慰撫金以40萬元為適當。又按連帶
    債務之債權人，得對於債務人中之一人或數人或其全體，同
    時或先後請求全部或一部之給付。連帶債務未全部履行前，
    全體債務人仍負連帶責任；債權人向連帶債務人中之一人免
    除債務，而無消滅全部債務之意思表示者，除該債務人應分
    擔之部分外，他債務人仍不免其責任。民法第273條、第276
    條定有明文。本件上訴人所為共同侵權行為，本應負連帶賠
    償責任，即其任一人對被上訴人就上開金額負全部給付責任
    ，惟被上訴人基於處分權主義，請求上訴人各別就其內部分
    擔部分為給付，應無不可。復參以乙○○固資力較豐，惟丙○○
    身為被上訴人之配偶，未慮及其與被上訴人育有2名年幼子
    女，違背基於婚姻所應履踐之忠誠義務，使被上訴人之痛苦
    更甚，因認乙○○、丙○○應各給付被上訴人20萬元為屬適當。
    被上訴人逾此範圍之請求，為屬無據。
六、綜上所述，被上訴人依據民法第184條第1項、第195條第1項
    前段、第3項規定，請求乙○○、丙○○各應給付被上訴人20萬
    元，及自起訴狀繕本送達翌日即108年7月9日（見原審卷第6
    5頁、69頁），均至清償日止，按年息百分之5計算之利息，
    為有理由，應予准許；逾此部分之請求，為無理由，應予駁
    回。原審就超過上開應准許部分，判決乙○○敗訴，並依職權
    為假執行之宣告，容有未洽，乙○○上訴意旨指摘原判決此部
    分不當，求予廢棄改判，為有理由，爰由本院廢棄改判如主
    文第二項所示。又原審就上開應准許部分，各為乙○○、丙○○
    敗訴之判決，核無違誤，乙○○、丙○○上訴意旨分別指摘原判
    決此部分不當，求予廢棄改判，為無理由，應駁回其上訴。
    又原審判決被上訴人敗訴部分，核無違誤，被上訴人就此部
    分提起附帶上訴，指摘原判決此部分不當，求予廢棄改判，
    為無理由，應予駁回。另被上訴人依上開規定，追加請求上
    訴人應各給付被上訴人20萬元，及自民事附帶上訴暨擴張聲
    明狀繕本送達翌日起至清償日止，按年息百分之5計算之利
    息，為無理由，應予駁回。
七、本件事證已臻明確，兩造其餘之攻擊或防禦方法及所用之證
    據，經本院斟酌後，認為均不足以影響本判決之結果，爰不
    逐一論述，附此敘明。
八、據上論結，本件上訴一部有理由，一部無理由，附帶上訴及
    追加之訴均為無理由，爰判決如主文。
中　　華　　民　　國　　110 　年　　5 　　月　　31　　日
                    民事第五庭  
　　　   　　　　　　　      審判長法　官  許秀芬
                                   法　官  游文科
　　　　　   　　　　　　　　      法　官  李慧瑜
正本係照原本作成。                             
兩造均不得上訴。
                                   書記官  陳秀鳳
　　　　　　　　　　　　　　　　　 
中　　華　　民　　國　　110 　年　　5 　　月　　31　　日